臺灣高等法院民事判決
110年度家上字第61號
上  訴  人  甲○○  
訴訟代理人  賈世民律師
            李龍生律師
被 上訴 人  乙○○  
訴訟代理人  黃勝文律師
            張鎧銘律師
上列當事人間請求確認收養關係不存在事件，上訴人對於中華民
國109年12月28日臺灣士林地方法院108年度親字第13號第一審判
決提起上訴，本院於111年6月14日言詞辯論終結，判決如下：
    主  文
原判決廢棄。
確認被上訴人與丙○○（女，民國○○○年○月○日生，民國一○六年五
月二十四日歿）之收養關係不存在。
第一、二審訴訟費用由被上訴人負擔。
    事實及理由
一、上訴人主張：伊係訴外人丙○○胞姐，被上訴人為伊胞弟丁○○
    之次子。丙○○於民國93年5月16日喪夫，並於97年7月25日終
    止收養伊之次女戊○○，丙○○之父母及除伊以外之其他兄弟姊
    妹均已先於丙○○死亡，伊應為丙○○唯一法定繼承人。被上訴
    人覬覦丙○○名下財產，趁丙○○胃癌末期住院治療期間，於10
    6年4月12日偽造丙○○同意收養被上訴人之收養同意書（下稱
    系爭同意書），向臺灣新北地方法院（下稱新北地院）聲請
    認可收養，並於聲請狀內指定由其配偶乙○○為丙○○之送達代
    收人，致丙○○無從知悉被上訴人聲請認可收養之情，嗣丙○○
    於106年5月24日死亡，新北地院則於107年8月28日以106年
    度家聲抗字第70號裁定（下稱系爭准予認可收養裁定）認可
    丙○○收養被上訴人為養子確定，被上訴人旋於同年10月3日
    持往戶政事務所辦理收養登記。然系爭同意書既係被上訴人
    所偽造，依法上開收養行為自不生效力，求為確認上訴人與
    丙○○間之收養關係不存在之判決。
二、被上訴人則以：伊與丙○○感情甚篤，平日由伊負責陪同丙○○
    就診、支付醫療費用、聘請看護、幫忙擦澡，丙○○於106年3
    月間以口頭表示欲收養伊為養子之意，並於同年4月初在其
    位於新北市○○區○○○路000號00樓之0住處（下稱環河西路住
    處）交付系爭同意書予伊，且委託丙○○友人甲○○協助伊辦理
    收養程序，伊與丙○○之收養關係自屬合法有效等語，資為抗
    辯。
三、原審為上訴人敗訴之判決，上訴人不服，提起上訴，並聲明
    ：㈠原判決廢棄；㈡確認被上訴人與丙○○間收養關係不存在。
    被上訴人則為答辯聲明：上訴駁回。
四、按確認法律關係之訴，非原告有即受確認判決之法律上利益
    者，不得提起之，此觀民事訴訟法第247條第1項規定即明。
    此所謂即受確認判決之法律上利益，係指因法律關係之存否
    不明確，致原告在私法上之地位有受侵害之危險，而此項危
    險得以對於被告之確認判決除去之者而言，故確認法律關係
    成立或不成立之訴，苟具備前開要件，即得謂有即受確認判
    決之法律上利益（最高法院42年度台上字第1031號判例參照
    ）。又就法律所定收養關係有爭執，而有即受確認判決之法
    律上利益者，得提起確認收養關係不存在之訴，為家事事件
    法第67條第1項所明定。準此，如養子女與養父母因收養身
    分關係是否存在，對於第三人之權利義務有所影響時，應准
    許第三人提起確認收養關係不存在之訴，以除去其私法上地
    位不安之狀態。本件上訴人主張其為丙○○胞姐，丙○○之配偶
    、父母及除上訴人以外之其他兄弟姊妹均已死亡，上訴人應
    為丙○○唯一法定繼承人，然被上訴人於丙○○死亡後，持系爭
    准予認可收養裁定前往戶政機關辦理收養登記，則丙○○與被
    上訴人間收養關係之存否，致上訴人繼承丙○○遺產之私法上
    地位有受侵害之危險，且此危險得以確認判決除去之，故上
    訴人應有即受確認判決之法律上利益。被上訴人抗辯上訴人
    已將丙○○遺產全數領取完畢，應無確認利益云云，尚非有據
    。
五、被繼承人丙○○於106年5月24日死亡時，其日籍配偶、父母及除上訴人外之其他兄弟姊妹均已死亡，丙○○原收養訴外人陳美怜，於97年7月25日終止收養；丙○○死亡時之遺產有存款4筆、信託利益7筆，遺產總額為新臺幣2,644萬4,762元；新北地院司法事務官於106年6月30日以106年度司養聲字第99號裁定駁回被上訴人與丙○○間認可收養子女之聲請（下稱系爭認可收養事件），被上訴人不服提起抗告，經同法院家事合議庭以系爭准予認可收養裁定廢棄司法事務官上開駁回之裁定，並認可丙○○於106年4月12日收養被上訴人為養子等情，為兩造所不爭，並有繼承系統表、家事聲請狀、收養同意書、新北地院家事法庭106年5月16日函文、同法院106年度司養聲字第99號裁定、106年度家聲抗字第70號裁定、民事裁定確定證明書、丙○○及被上訴人之戶籍謄本（現戶全戶）、財政部北區國稅局中和稽徵所110年12月6日北區國稅中和營字第1102424334號函附丙○○遺產稅申報資料等件在卷足按（見原審卷第14至25頁，本院卷第111、115、245至255頁），應可認定。
六、被上訴人主張被繼承人丙○○生前與之成立收養契約，並舉系
    爭同意書及證人甲○○於原審之證述為證（見原審卷第5頁）
    。惟為上訴人所否認，並抗辯系爭同意書係遭人偽造等語。
    查：
㈠、按收養係以創設親子身分關係為目的之要式契約行為，必收
    養者與被收養者間有創設親子關係之「合意」，始能成立。
    是民法第1079條第1項所定收養應備之「書面」，自應係指
    雙方當事人以成立收養關係為內容所為意思表示合致之文書
    。苟收養雙方當事人未具備此法定要式，縱曾預定為親子之
    共同生活，並向戶政機關辦理收養登記，仍難認其收養關係
    有效成立。
㈡、系爭同意書記載：「收養人丙○○願收養生父：丁○○（100年2
    月24日亡）、生母己○○（104年10月6日亡）之子丙○○（民國
    00年0月0日出生）為養子，並從養母之姓，恐口無憑，合立
    收養同意書」、「收養人：丙○○，被收養人：丙○○」、「中
    華民國106年4月12日」等語（見原審卷第16頁、新北地院10
    6年度司養聲字第99號卷〈下稱養聲卷〉第5頁），為記載被上
    訴人與被繼承人丙○○間發生收養關係意旨之私文書，上訴人
    既否認為真正，應由被上訴人舉證為真正。被上訴人雖抗辯
    ：系爭同意書上已有丙○○之簽名及印文，應受推定為真正云
    云，惟按私文書經本人或其代理人簽名、蓋章或按指印者，
    依民事訴訟法第358條規定，固得推定該私文書為真正，惟
    須其簽名、蓋章或按指印係本人或其代理人為之，在當事人
    間已無爭執或經舉證人證明者，始得適用，因上訴人於本案
    審理期間再三質疑系爭同意書並非由丙○○本人所為簽名捺印
    ，則系爭同意書關於丙○○簽名及印文，即無從逕受推定為真
    正，應由被上訴人負舉證責任。被上訴人抗辯系爭同意書應
    受推定為真正云云，並不可採。
㈢、經本院將系爭同意書連同丙○○生前在華南商銀永和分行及南
    勢角分行所留存開戶印鑑卡共3張及存款憑條共12張、房屋
    租賃契約書等文件送請法務部調查局鑑定結果，認為：「甲
    1類筆跡（即指系爭同意書之「丙○○」筆跡）與乙類文字（
    即指房屋租賃契約、華南商銀印鑑卡原本、取款憑條（第一
    聯銀行留存聯）筆跡筆畫特徵不同，研判應非同一人所書；
    甲2類筆跡（即華南商銀106年3月28日取款憑條之「丙○○」
    筆跡）與乙類文字筆跡筆畫特徵相同，研判應為同一人所書
    」等語，並認為：「經同倍率放大重疊及特徵比對，甲2類
    筆跡與乙類筆跡字距寬度、筆畫形體大致重疊，筆畫特徵亦
    相同；其對應取款憑條上相對位置之筆跡內容、書寫特徵均
    相同」等語，有法務部調查局111年4月6日調科貳字第11103
    149920號函附該局文書暨指紋鑑識實驗室鑑定書在卷足按（
    見本院卷第320至327頁），可見系爭同意書上「丙○○」簽名
    與丙○○於相近時間（106年3月28日）之簽名不同，則上訴人
    主張系爭同意書上「丙○○」之簽名並非出於丙○○本人生前所
    為，即堪信取。被上訴人雖主張系爭同意書上「丙○○」之簽
    名及印章印文為真正，並舉證人甲○○於原審證詞為證（見本
    院卷195頁）。惟證人甲○○（自稱丙○○友人）於原審審理時
    到庭證述：伊於98年間退休前，在松山地政事務所協助解答
    問題而結識丙○○，退休後未再與丙○○見面，後來是在丙○○過
    世前，丙○○又來找伊說要辦理信託、收養、立遺囑這三件事
    情，伊按照丙○○的意思給予收養意見，也幫丙○○製作收養契
    約書、配偶同意書，系爭同意書就是伊所打的文件；伊原本
    跟丙○○約好要在106年4月12日去法院送件，系爭同意書是在
    106年4月12日以前就已經完成謄打；丙○○於106年4月12日前
    某日至伊家樓下向伊拿伊謄打的系爭同意書，丙○○當場在伊
    面前簽名云云（見原審卷第154至156頁），雖係證述其曾有
    親眼見聞丙○○在系爭同意書上簽名，惟核與前揭鑑定結果不
    合，已難採信。況證人甲○○於原審證述其並未親眼見到被上
    訴人在系爭同意書上簽名，係丙○○將系爭同意書取回轉交予
    被上訴人簽名云云，核與其於另案偵查中證陳：伊受丙○○交
    代後，有跟被上訴人接觸過4、5次，比如說收養時有請被上
    訴人簽名，所以丙○○交代的這些事被上訴人應該都清楚，因
    為伊請被上訴人簽名時有轉述丙○○的話，並問被上訴人知不
    知道，他說他知道云云不符（見新北地檢署106年度偵字第2
    0174號卷第234頁），更與被上訴人於原審所稱：丙○○於106
    年4月初在環河西路住處將其已完成簽名用印之系爭同意書
    交付給伊，伊同意被丙○○收養，把系爭同意書拿回家之後就
    自己簽名蓋章，之後才再去找甲○○幫忙辦理收養認可手續云
    云矛盾（見原審卷第72頁），參諸被上訴人與被繼承人丙○○
    間之收養認可手續均係由甲○○經手辦理並製作相關文件，丙
    ○○既已死亡，而自稱係受丙○○委託辦理收養手續之甲○○卻對
    其與被上訴人之見面次數、交往情形屢有矛盾之陳述，復與
    上開鑑定結果不符，已難信採。再徵諸被上訴人於另案偵查
    中證稱：丙○○生前口頭授權伊去拿取印鑑章、租約、權狀、
    現金、首飾等物品，也叫伊去處理她的後事跟她的房子，並
    且把這些東西、房子都分配給伊和甲○○云云（見臺灣新北地
    方檢察署106年度偵字第20174號卷第140頁反面），然甲○○
    卻於系爭收養事件審理時證稱：丙○○說要把她的遺產全部給
    被上訴人云云（見新北地院106年度家聲抗字第70號卷第77
    至79頁），益見證人甲○○所為證述，均與實情不符，自難資
    為對被上訴人有利之證明。從而，被上訴人以證人甲○○於原
    審證詞為據，主張系爭同意書上有關「丙○○」之簽名及印章
    印文，均係由丙○○本人親自所為云云，即無可採。
㈣、至被上訴人固一再主張其自幼即深受丙○○疼愛，彼此情同母
    子，情感深厚，被上訴人夫婦親自操持丙○○生活大小事務，
    死後亦為之辦理火葬、發訃文、辦喪事、捧斗、設置祖先牌
    位，而丙○○不論是生前就醫或死後骨灰安置，均以被上訴人
    方便作為優先考量，丙○○基於傳宗接代之思想，為使香火傳
    遞及祭祀，主動表明其有意收養被上訴人，並經新北地院以
    106年度家聲抗字第70號裁定准予認可收養確定，足見其與
    丙○○應已成立收養關係云云，並提出被上訴人與丙○○相處點
    滴照片、耕莘醫院緊急傷病與轉診同意書、三軍總醫院醫療
    費用收據、門診掛號單、LINE對話訊息、臺北市殯葬管理處
    火化許可證、訃文（被上訴人當時以孝姪身分對外發出）、
    臺北市殯葬管理處其他收入憑單、牌位及骨灰照片等件為證
    （見原審家調卷第31至51頁），及聲請傳喚證人乙○○為證。
    經查：
　⒈證人乙○○（被上訴人胞妹）於本院審理時固證稱伊於106年3
    月間在家跟丙○○一起吃飯的時候，有聽到丙○○說她想要收養
    被上訴人等語（見本院卷第399頁），惟訴外人甲○○（被上
    訴人胞兄）於丙○○死亡後，亦表明丙○○生前是說要收養甲○○
    而非被上訴人，有上訴人與甲○○、乙○○之家族LINE群組對話
    記錄可憑（見原審卷第105至106頁）。是依證人乙○○及訴外
    人甲○○所述，充其量僅能確定丙○○確曾表示過其本人有意要
    收養甲○○或被上訴人。而被上訴人生前與被繼承人丙○○之生
    活點滴，至多僅足以證明丙○○與被上訴人之交流頻繁，惟縱
    令丙○○確曾對外表明有意收養被上訴人為養子之主觀意願，
    然丙○○本人既未在系爭同意書上親自簽名用印，被上訴人與
    丙○○間即不存在以成立收養關係為內容之意思表示合致書面
    文書，揆諸前開說明，被繼承人丙○○與被上訴人間仍屬欠缺
    法定要式，不能認為其等間之收養關係已有效成立。
　⒉至系爭准予認可收養裁定固准許認可丙○○於106年4月12日收
    養被上訴人為養子確定，然系爭收養事件既係被繼承人丙○○
    遭假冒名義而提出聲請，系爭准予認可收養裁定自屬就無非
    訟聲請繫屬之事件所為，縱其外觀上具有裁定之形式意義，
    仍因存有上開重大瑕疵以致不能發生裁定之確定力，無從以
    此認定被上訴人與被繼承人丙○○間之收養關係業已合法生效
    。遑論丙○○未於收養聲請狀上簽名，聲請狀更載明以被上訴
    人之配偶乙○○為丙○○之送達代收人，送達地址則與被上訴人
    地址相同，則丙○○本人即無從直接收受法院之文書，難認其
    有向法院聲請收養被上訴人之真意。被上訴人以系爭准予認
    可收養裁定主張自己與丙○○間之收養關係業經法院認可而有
    效成立云云，並無可採。
七、綜上所述，系爭同意書既係被繼承人丙○○遭假冒名義而簽名
    用印，被上訴人與丙○○之間即不存在以成立收養關係為內容
    所為意思表示合致之書面要式，亦難認其有向法院聲請認可
    收養被上訴人之真意，即令系爭准予收養裁定誤就丙○○所未
    提出聲請之認可收養事件而為裁判，仍不能因此使丙○○予被
    上訴人間發生收養之效力。從而，上訴人依民事訴訟法第24
    7條、家事事件法第67條第1項規定，請求確認被上訴人與丙
    ○○間之收養關係不存在，為有理由，應予准許。原判決駁回
    上訴人之訴，尚有未洽。上訴意旨指摘原判決不當，求予廢
    棄改判，為有理由，應由本院廢棄改判如主文第2項所示。
八、本件事證已臻明確，兩造其餘攻擊或防禦方法，經本院斟酌
    後，認為均不足以影響本判決之結果，爰不予逐一論列，附
    此敘明。
九、據上論結，本件上訴為有理由，依家事事件法第51條、民事
    訴訟法第450條、第78條，判決如主文。　　
中　　華　　民　　國　　111 　年　　7 　　月　　5 　　日
                    家事法庭
                        審判長法  官 王怡雯
                              法  官 吳素勤
                              法  官 呂綺珍

正本係照原本作成。
如不服本判決，應於收受送達後20日內向本院提出上訴書狀，其
未表明上訴理由者，應於提出上訴後20日內向本院補提理由書狀
（均須按他造當事人之人數附繕本）上訴時應提出委任律師或具
有律師資格之人之委任狀；委任有律師資格者，另應附具律師資
格證書及釋明委任人與受任人有民事訴訟法第466 條之1第1項但
書或第2項所定關係之釋明文書影本。如委任律師提起上訴者，
應一併繳納上訴審裁判費。
中　　華　　民　　國　　111 　年　　7 　　月　　5 　　日
    　　　　　　　　　　　　　書記官 蔡宜蓁